【裁判字號】    88,上訴,2392
【裁判日期】    890530
【裁判案由】    重利
【裁判全文】
臺灣高等法院刑事判決                          八十八年度上訴字第二三九二號
    上  訴  人
    即  被  告  甲○○
    輔  佐  人
    即被告之妻  丁○○
    選任辯護人  涂秀蕊律師
                李明洲
右上訴人因重利案件，不服臺灣板橋地方法院八十八年度訴字第八九號，中華民國八
十八年三月十九日第一審判決（起訴案號：臺灣板橋地方法院檢察署八十七年度偵字
第九一八三號）提起上訴，原審判決如左：
    主  文
原判決撤銷。
甲○○共同以乘他人急迫貸以金錢，而取得與原本顯不相當之重利為常業，處有期徒
刑伍月，如附表一所示之物品沒收。
    事  實
一、甲○○（自稱沈先生）與自稱陳水木及「王先生」之真實姓名年籍均不詳之成年
    男子（以上二人均未據起訴），共同基於常業重利之犯意聯絡，自八十四年間某
    日（確實日期不詳）起，在台北縣新莊市○○路七二二號十樓，陸續於報紙刊登
    載有「五萬內，免押、免保0000000」內容之廣告，在上址經營地下錢莊
    之業務，乘己○○、卯○○、丙○○、丑○○、戊○○、壬○○、李國華、寅○
    、辛○○（起訴書誤載為其兄庚○○）及許洪彩娥（子○○之姐，起訴書誤載為
    子○○）急迫之際，貸以金錢，上述借款人並需提供國民身分證或服務證或土地
    、房屋所有權狀質押，另簽發本票或支票供做擔保，甲○○等人從而取得如附表
    三所示各該與原本顯不相當之重利（借款人姓名、貸款日期及貸款金額，詳如附
    表三所載），其等並以之為業，恃以為生。嗣至八十七年四月十七日中午十二時
    三十分許，經警在甲○○位於臺北縣林口鄉○○○路○段二十巷五二號四樓住處
    查獲，並扣得甲○○所有供經營地下錢莊業務所用如附表一所示之物及借款人所
    有如附表二所示之物，而循線查悉前情。
二、案經基隆市警察局報請臺灣基隆地方法院檢察署呈請臺灣高等法院檢察署檢察長
    令轉臺灣板橋地方法院檢察署檢察官偵查起訴。
    理  由
一、訊據上訴人即被告甲○○否認有前揭重利犯行，辯稱：我曾幫忙陳水木及「王先
    生」處理業務，我曾受託去拿錢，未指明何用途，我未重利，我自己早上做早餐
    店。我偶爾跑腿，無固定薪水，有時只拿幾千元。己○○、寅○是我私人借的，
    未收利息，其他人我不認識云云，其於原審則辯稱：陳水木及某自稱「王先生」
    之人，於八十四年間在位於台北縣新莊市○○路七二二號十樓處，經營放款業務
    ，其經由友人之介紹而認識前開二人，並曾因週轉需要而向「王先生」借款五十
    萬元，而因其與友人經營早餐店，收入雖稱穩定，然仍不足以支應家庭生活所需
    ，適「王先生」要求其幫忙處理事務，其為償還債務及為賺取外快貼補家用，乃
    應允「王先生」以每月予其二至三萬元不等之車馬費幫忙處理事務，惟其間僅己○○、寅○二人之借款為其放貸，其餘借款人部分則均係陳水木或「王先生」所
    放借，且其與友人合夥經營早餐店，並非以放貸借款為生，自無常業犯之問題云
    云。經查證人己○○、卯○○、丙○○、丑○○、戊○○、壬○○、李國華、寅
    ○及庚○○（其妹辛○○借款）於警局偵訊均陳稱：因急需用錢而向前揭地下錢
    莊借貸之事實，證人己○○、戊○○、丑○○於警局偵訊時均指稱被告係地下錢
    莊自稱「沈先生」之人；證人庚○○、丑○○、李國華並於原審到庭指稱係向被
    告借用款項或係由被告向伊收取利息等情屬實（見原審八十八年二月九日訊問筆
    錄、同年三月八日審判筆錄）。起訴書雖記載係子○○、庚○○向地下錢莊借錢
    ，惟經子○○於本院八十九年四月二十日調查時證稱係其姐姐許洪彩娥借錢，庚○○則證稱係其妹辛○○借錢等語，惟部分起訴書顯係誤載，合予明。而證人
    許洪彩娥於原審八十八年二月九日訊問時，就借貸細節證述甚明，核與證人子○○於警局偵訊所供大致相符，嗣證人許洪彩娥於本院八十九年四月二十日調查時
    證述不符部分（如十萬元利息原稱十天一期每期四千元，於本院改稱十天六千元
    ），自以其在原審所供為可採信。被告於警局偵訊及檢察官偵查中既已坦承其自
    八十四年間某日起，以在報紙刊登廣告之方式，與陳水木共同在臺北縣新莊市○○路七二二號十樓處，招攬不特定人貸與金錢，而以如事實欄所示之方式，經營
    地下錢莊業務等語（見基隆市警察局刑事案件偵查卷宗第一至三頁及臺灣基隆地
    方法院檢察署八十七年度偵字第一六六四號卷第三、四頁），而如附表一所示供
    經營地下錢莊所用之物及附表二所示借款人提供擔保之物品，係在被告之住處為
    警查扣，而被告與自稱「陳水木」及「王先生」之人為地下錢莊重利放款業務之
    分工，被告自不必事事參與，部分告貸之人未能指認被告係放高利貸者，亦屬實
    情，惟被告自承受雇於陳水木或「王先生」等人，其既已參與放款，並代為收取
    利息，有如前述，顯見其確有共同經營地下錢莊業務之事實，是其於本院審理時
    翻異前供，係事後卸責之詞，尚難採信。再按以犯罪為職業之常業犯，縱令同時
    兼有其他職業，仍無礙其為常業犯罪。是被告與自稱陳水木、「王先生」共同經
    營地下錢莊，而取得如附表三所示之重利，且恃該收入為其維持生活之來源之一
    ，自係以重利為常業。此外，復有甲○○所有用以經營地下錢莊業務如附表一所
    示之物品及借款人所有如附表二所示之物扣案可證，本件事證已甚明確，被告與
    自稱陳水木、「王先生」之人，共同以乘他人急迫貸以金錢，而取得與原本顯不
    相當之重利為常業之犯行洵堪以認定。本件事證已明，被告聲請傳喚卯○○、丑
    ○○、戊○○、寅○、辛○○、己○○、壬○○、庚○○、癸○○、乙○○作證
    ，本院認無必要，附此明。
二、核被告所為，係犯刑法第三百四十五條之常業重利罪。其與自稱陳水木及「王先
    生」之姓名年籍不詳之成年男子間，有犯意聯絡、行為分擔，均為共同正犯。
三、原審據以論罪科刑，雖非無見。惟原判決將借款人許洪彩娥載為子○○，已有未
    洽，且未將借款人己○○借款情形，於事實欄加以記載，亦有未合。被告上訴意
    旨否認犯罪，仍執前詞指摘原判決不當，雖無理由，惟原判決既有前揭可議之處
    ，自應由本院予以撤銷改判。爰審酌被告之素行，與其經營地下錢莊業務影響金
    融秩序，惟其尚未以暴力取債，其犯罪之動機、目的、手段、所生之危害及其犯
    罪所得與犯罪後之態度等一切情狀，量處如主文第二項所示之刑。被告之選任辯
    護人為被告聲請為緩刑之宣告，惟查被告與人共同經營地下錢莊，衡酌其犯罪情
    形，本院認不宜宣告緩刑，附予明。扣案如附表一所示之物，係被告所有供本
    件犯罪所用之物，此據其於警局偵訊時陳明在卷（見基隆市警察局刑事案件偵查
    卷宗第三頁背面），爰依法宣告沒收。至如附表二所示之物，係借款之人提供作
    質押之物，非屬被告所有，依法不得宣告沒收，附此敘明。
據上論斷，應依刑事訴訟法第三百六十九條第一項前段、第三百六十四條、第二百九
十九條第一項前段，刑法第二十八條、第三百四十五條、第三十八條第一項第二款，
罰金罰鍰提高標準條例第一條前段，判決如主文。
本案經檢察官郭文東到庭執行職務。
中    華    民    國    八十九    年        五        月      三十      日
                            台灣高等法院刑事第三庭
                                審判長法  官  張  連  財
                                      法  官  張  傳  栗
                                      法  官  李  英  勇
右正本證明與原本無異。
如不服本判決應於收受送達後十日內向本院提出上訴書狀，其未敘述上訴之理由者並
得於提起上訴後十日內向本院補提理由書（均須按他造當事人之人數附繕本）。
                                      書記官  倪  淑  芳
中    華    民    國    八十九    年        六        月      八       日
附錄：本案論罪科刑法條全文
刑法第三百四十五條：
以犯前條之罪為常業者，處五年以下有期徒刑，得併科三千元以下罰金。
    附表一：
    １、行動電話一具
    ２、存摺二本
    ３、電話簿（手冊）一本
    ４、小記事本一本
    ５、筆記簿一本
     附表二：
    １、支票三張
    ２、本票三張
    ３、土地買賣移轉契約書二件
    ４、土地所有權狀四件
    ５、建築改良物所有權狀四張（其中二張為影本）
    ６、保管條三張
    ７、億勤工業有限公司工廠登記證、公司執照及營利事業登記證各一件
    ８、國民身分證影本一張
     附表三：
   ┌───┬────────┬────────────────────┐
   │借款人│ 時間（民國）   │   借款金額、利息及擔保（新臺幣）       │
   ├───┼────────┼────────────────────┤
   │己○○│八十五年中、    │ 第一次借款二十萬元，第二次借款十五萬元 │
   │      │                │ ，十天一期，每期利息一萬一千五百元，先 │
   │      │八十七年十二月間│ 後支付利息約十萬元。                   │
   ├───┼────────┼────────────────────┤
   │卯○○│ 八十六年五月間 │ 借款十五萬元，十天一期，每期利息三萬元 │
   │      │                │ ，提供建物所有權狀影本、國民身分證質押 │
   │      │                │ ，並簽發二十七萬元之本票一紙擔保。     │
   ├───┼────────┼────────────────────┤
   │丙○○│ 八十六年七月間 │ 借款二十五萬元，十天一期，每期利息二萬 │
   │      │                │ 五千元，預扣利息二千五百元，簽發二十五 │
   │      │                │ 萬元之支票一紙擔保。                   │
   ├───┼────────┼────────────────────┤
   │丑○○│ 八十六年九月間 │ 借款二十萬元，十天一期，每期利息二萬五 │
   │      │                │ 千元，提供土地及建物所有權狀質押，並簽 │
   │      │                │ 發一張面額二十五萬元之支票擔保。總計支 │
   │      │                │ 付利息三十七萬五千元。                 │
   ├───┼────────┼────────────────────┤
   │戊○○│ 八十六年五月間 │ 借款七萬元，十天一期，每期利息一萬元， │
   │      │                │ 提供郵局識別證質押，並簽發二張面額合計 │
   │      │                │ 十四萬元之支票為擔保。                 │
   ├───┼────────┼────────────────────┤
   │壬○○│ 八十六年六月間 │ 依序各借款十萬元、十四萬元，均十天一期 │
   │      │       及       │ ，每期利息分別為一萬四千元、二萬元，各 │
   │      │ 八十六年七月間 │ 簽發同面額之支票一紙擔保。             │
   ├───┼────────┼────────────────────┤
   │李國華│ 八十七年上半年 │ 借款二十萬元，十天一期，每期利息約三萬 │
   │      │ 某月           │ 元至四萬元，提供土地及建物所有權狀質押 │
   │      │                │ ，並簽發本票一紙擔保（見原審八十八年二 │
   │      │                │ 月九日訊問筆錄）。                     │
   ├───┼────────┼────────────────────┤
   │寅  ○│ 八十六年九月間 │ 借款三萬元，十天一期，每期利息一萬六千 │
   │      │                │ 元，預扣利息六千元，提供國民身分證質押 │
   │      │                │ 。                                     │
   ├───┼────────┼────────────────────┤
   │辛○○│ 八十六年十月間 │ 借款二十萬元，十天一期，每期利息三萬元 │
   │      │                │ ，預扣利息三萬元，提供其兄庚○○國民身 │
   │      │                │ 分證質押，並簽發本票一紙及票二紙擔保（ │
   │      │                │ 面額不詳）（見原審八十八年三月八日審判 │
   │      │                │ 筆錄、本院八十九年四月二十日訊問筆錄） │
   ├───┼────────┼────────────────────┤
   │許洪彩│ 八十七年二月間 │ 借款十萬元，十天一期，每期利息四千元， │
   │娥    │                │ 簽發十萬元本票一紙及以其弟子○○國民身 │
   │      │                │ 證為擔保。                             │
   └───┴────────┴────────────────────┘


司法院資訊處製作；財團法人民間司法改革基金會備份。
